臺灣士林地方法院民事判決　　　　　　 99年度簡上字第144號
上　訴　人　陳金源
訴訟代理人　吳雨學律師
被　上訴人　林月珍
訴訟代理人　林育青
上列當事人間不動產所有權移轉登記事件，上訴人對於中華民國
99年7 月22日本院士林簡易庭99年度士簡字第592 號第一審判決
提起上訴，本院於民國100年8月18日言詞辯論終結，判決如下：
    主  文
上訴駁回。
第二審訴訟費用由上訴人負擔。
    事實及理由
一、被上訴人即原告林月珍起訴主張：民國62年間，被上訴人林
    月珍與大姐吳林月雪（夫為吳阿德）及二姐陳月霞（原名林
    月霞，因被陳震霖收養而改名為陳月霞；夫為上訴人陳金源
    、婆婆為陳林冬菊）共同出資購買位於新北市淡水區共17筆
    土地之應有部分；於77年間，因兩位姐姐身體不好，想將土
    地變現，故伊出資（由伊弟妹之父親陳坤萬出名）買下吳林
    月雪、陳月霞（由其婆婆陳林冬菊出名）前所購買土地全部
    ，但吳林月雪、陳月霞所購買位於新北市○○區○○○段○
    ○○段地號71號土地（下稱系爭土地）應有部分各12分之1
    、24分之1 ，因當年代書遺誤及地上有違建等因素而未辦理
    過戶，經多年後伊才查覺有誤，當時大姐吳林月雪及二姐陳
    月霞均已亡故，故請大姐夫吳阿德及陳林冬菊立下「切結書
    」以為保障，而大姐夫吳阿德後來果依承諾將系爭土地之應
    有部分無償歸還予伊，然陳林冬菊身故後，其土地由上訴人
    陳金源繼承，伊多次向上訴人溝通及討回土地，並向調解委
    員會申請調解，上訴人均不回應，因此不得已訴諸法律以解
    決此爭執。爰依買賣、借名登記、繼承及前揭「切結書」等
    法律關係，訴請上訴人將系爭土地應有部分24分之1 移轉所
    有權登記予被上訴人等語。原審為被上訴人勝訴之判決，上
    訴人不服，提起上訴，被上訴人對於上訴人之上訴則答辯聲
    明：駁回上訴人之上訴。
二、上訴人即被告陳金源辯以：被上訴人林月珍雖於原審提出77
    年9 月10日「土地買賣所有權移轉契約書」，但其上並無系
    爭土地之記載，則被上訴人以該買賣契約書作為請求本件移
    轉所有權之依據，自屬無據；又被上訴人主張當年因系爭土
    地上有違建及代書遺誤等因素而未辦理過戶，但是否有違建
    與可否辦理過戶無涉，而有關代書江英鳳是否遺誤未辦理過
    戶乙節，業經代書江英鳳否認在案，至被上訴人另提出代書
    江英鳳之手稿文字，則有可能係江英鳳依被上訴人片面陳述
    而記載之草稿內容或筆記而已，無法遽論被上訴人與陳林冬
    菊間就系爭土地已達成買賣之合意；再被上訴人於原審所提
    出之89年7 月21日「切結書」、「委託書」等件，亦無任何
    記載有關上訴人陳金源或上訴人之被繼承人陳林冬菊就系爭
    土地負有移轉所有權之責任及義務之字義，而「切結書」為
    訴外人吳阿德簽立，與上訴人陳金源或上訴人之被繼承人陳
    林冬菊無涉，該「切結書」非經陳林冬菊之授權或同意而蓋
    章，亦非不識字之陳林冬菊所能理解或詳讀，至「委託書」
    記載之事項，則僅係陳林冬菊委託被上訴人申請補發土地所
    有權狀之事宜而已，是原審判決以「切結書」及「委託書」
    作為本件被上訴人得以請求移轉所有權之依據，亦有違誤；
    另上訴人否認陳震霖、陳林冬菊或陳月霞收到被上訴人主張
    已交付買賣款項，亦否認被上訴人提出所謂經其等簽收之相
    關收據之形式真正，而銀行亦查無相關資料證明被上訴人主
    張其以支票支付之金額；復查被上訴人主張其於77年間，向
    大姐及二姐買回她們之前所購買的土地... 當時被上訴人是
    以陳坤萬名義為買受人，二姐林月霞（按應為陳月霞）是以
    陳林冬菊名義為出賣人云云，果爾，則本件被上訴人主張之
    買賣關係應存在於「被上訴人林月珍」與「陳月霞（或其繼
    承人即上訴人陳金源及其兩子）」間，即不然，倘被上訴人
    係依前揭「土地買賣所有權移轉契約書」作為主張移轉所有
    權之依據，則當事人應係「陳坤萬」及「陳林冬菊（或其繼
    承人即上訴人陳金源）」間，絕非可能由本件被上訴人林月
    珍對陳林冬菊（或其繼承人即上訴人陳金源）提起本件請求
    所有權移轉登記事件，至為顯然；退萬步言，姑不論買賣契
    約是否確如被上訴人主張有漏未記載系爭土地之情事，系爭
    土地買賣契約成立於77年9 月10日，迄被上訴人本件起訴時
    已超過15年，上訴人自可提出時效抗辯，而被上訴人固謂其
    有取得陳林冬菊89年7 月21日「切結書」及一直有聲請調解
    ，主張時效中斷云云，惟如前述該「切結書」未經陳林冬菊
    之授權或同意而蓋章，亦非不識字之陳林冬菊所能理解或詳
    讀，且未提及陳林冬菊就系爭土地有任何同意或承認漏未登
    記之情事，進而負有移轉土地所有權之責任與義務，陳林冬
    菊自無因「承認」而有消滅時效中斷事由之適用，又被上訴
    人調解之聲請，因調解不成立時，視為不中斷，故亦無因「
    聲請調解」而有消滅時效中斷事由之適用等語。原審為上訴
    人敗訴之判決，上訴人不服，提起上訴，聲明：(一)原判決廢
    棄；(二)被上訴人於第一審之訴駁回。
三、兩造不爭執之事實：
(一)、吳林月雪、陳月霞、被上訴人林月珍為姐妹，吳林月雪之夫
    為吳阿德，陳月霞之夫為上訴人陳金源、婆婆為陳林冬菊，
    林月珍弟妹之父為陳坤萬，又吳林月雪於83年8 月間過世、
    繼承人為夫吳阿德，陳林冬菊於95年7 月間過世、繼承人為
    子陳金源。此部分並有吳阿德及陳金源之全戶戶籍登記簿等
    件（見簡上字卷第111 、132 頁）可參；
(二)、系爭土地應有部分6 分之1 ，於62年8 月12日由原所有權人
    邱顯鐘出賣應有部分各12分之1 、24分之1 、24分之1 ，土
    地買賣所有權移轉契約書上記載之買受人為吳林月雪、陳林
    冬菊、林月珍。此部分並有62年8 月12日土地買賣所有權移
    轉契約書、土地登記簿等件（見簡上字卷第94至96頁）可參
    ；
(三)、系爭土地應有部分6 分之1 ，於吳林月雪、陳林冬菊過世後
    ，登記為繼承人吳阿德、陳金源與被上訴人林月珍共有，應
    有部分各12分之1 、24分之1 、24分之1 ；吳阿德業於99年
    12月15日將系爭土地應有部分12分之1 移轉登記予林月珍，
    林月珍目前登記之系爭土地應有部分為24分之3 。此部分並
    有系爭土地之登記謄本（列印日期：99年5 月18日）、所有
    權人為林月珍之系爭土地所有權狀（發狀日期：99年12月15
    日）（見簡字卷第21至23頁、簡上字卷第159 頁）可參；
四、兩造爭執事項：
    本件兩造爭點厥為：上訴人陳金源是否對被上訴人林月珍負
    擔就系爭土地應有部分24分之1 為移轉所有權登記之義務？
    經查：
(一)、被上訴人林月珍主張其與吳林月雪、陳月霞於62年間合資購
    買位於新北市淡水區、含系爭土地在內、共17筆土地之應有
    部分，嗣被上訴人於77年間出資（由陳坤萬出名）購買吳林
    月雪、陳月霞（由陳林冬菊出名）前所購買全部土地之應有
    部分，被上訴人已履行給付價金之義務完畢，惟當時漏未辦
    理系爭土地應有部分之移轉登記等情，1.業據證人即吳林月
    雪、陳月霞、林月珍之妹丁林清美於審理中證稱：伊三個姐
    姐曾合資購買位在淡水的山坡地，後來大姐、二姐生病，70
    幾年間三姐出錢向大姐、二姐把土地買過來，80幾年間三姐
    林月珍告訴伊，70幾年間她向大姐、二姐買土地時，有土地
    沒有辦理過戶，後來登記在大姐夫吳阿德、二姐婆婆陳林冬
    菊名下，三姐是後來拿到繳稅通知才知道，鬧的很不愉快，
    伊有參與協調；大姐夫吳阿德很明理，願意把未過戶的土地
    過給三姐，吳阿德簽署89年1 月13日「承諾書」時，伊有在
    場見證；伊曾陪三姐林月珍去找過陳林冬菊，伊詢問陳林冬
    菊要賣土地時有無留一部份不要賣，還是全部都賣，陳林冬
    菊回答她全部都賣，伊等要求她辦理過戶，陳林冬菊當面向
    伊說好，她打電話叫二姐夫陳金源打電話叫陳金源的兒子拿
    印章回來蓋章，但陳林冬菊的孫子表示反對，不肯拿印章出
    來，陳林冬菊因為她孫子反對，所以當場沒有講話；89年7
    月21日「切結書」是三姐事後拿給伊看的，三姐說切結書是
    她去找陳林冬菊時，因為陳林冬菊不識字，所以她請陳林冬
    菊蓋切結書，伊事後才知道陳林冬菊所蓋的章，是辦理買賣
    過戶的印鑑章等語（見本院99年11月17日準備程序筆錄）；
    2.核與被上訴人提出之(1)62年8 月12日土地買賣所有權移轉
    契約書，上載：原所有權人邱顯鐘將包含系爭土地在內之多
    筆土地出賣予吳林月雪、陳林冬菊、林月珍等情（見簡上字
    卷第94至95頁）；(2)77年9 月10日土地買賣所有權移轉契約
    書兩份，上載：買受人為陳坤萬，出賣人為林月珍、吳林月
    雪、陳林冬菊，移轉之土地各為8 筆、7 筆；及辦理該次買
    賣移轉登記事宜之代書江英鳳自承書寫內容之手稿1 份，上
    載：吳林月雪、陳林冬菊、林月珍名下位於新北市○○區○
    00○○地○地號及應有部分，除註明已被徵收之1 筆土地及
    系爭土地外，其餘15筆土地與77年9 月10日土地買賣所有權
    移轉契約書載明為移轉標的之15筆土地，完全相同等情（見
    簡上字卷第21至24、51至52頁，及本院99年11月17日準備程
    序筆錄）；(3)代書江英鳳自承由其書寫內容之89年7 月21日
    「切結書」1 份，上載：「立切結書人切結系爭土地是林月
    珍當時購地時無法辦理產權登記，借用本人名義辦理產權登
    記名義人，今後林月珍或林月珍繼承人處理本筆土地，同意
    無條件提供過戶所需一切證件給予辦理」等語，立切結書人
    欄內並有「吳阿德」之簽名及「陳林冬菊」之印文等情（見
    簡上字卷第28頁，及本院99年11月17日準備程序筆錄），及
    臺北市雙園區戶政事務所77年8 月24日核發之「陳林冬菊」
    印鑑證明，顯示「陳林冬菊」之印鑑與89年7 月21日切結書
    上「陳林冬菊」之印文相符，堪認上述「切結書」確為真正
    等情（見簡上字卷第31頁）；(4)89年1 月13日「承諾書」1
    份，上載：「本人繼承亡妻林月雪所有之系爭土地，此土地
    係林月雪早在12年前已賣給林月珍，全部款項業已收齊，但
    當年因代書誤漏，沒有辦理過戶，所以該筆土地現已是林月
    珍所有，又因該筆土地目前有他人違建，以致土地所有權無
    法移轉，故暫時保留在本人名下，日後若土地所有權可以移
    轉時，本人及相關繼承人願意配合辦理相關手續」等語，具
    承諾書人欄並內有「吳阿德」之簽名、見證人欄內並有「丁
    林清美」之簽名；及99年12月15日發狀之所有權人為林月珍
    之系爭土地所有權狀1 份，顯示吳阿德確已於99年12月15日
    依前述「切結書」及「承諾書」內容，將繼承自吳林月雪之
    系爭土地應有部分12分之1 移轉登記予被上訴人林月珍等情
    （見簡上字卷第159 頁），均無不合；
(二)、上訴人雖主張上述89年7 月21日「切結書」，非經陳林冬菊
    之授權或同意而蓋章，其內容亦非不識字之陳林冬菊所能理
    解或詳讀，並否認被上訴人主張77年間買賣時業已付清價金
    之事實，惟查：1.如前述「切結書」上蓋有陳林冬菊之印鑑
    ，其真實性洵屬無疑，上訴人如主張「切結書」係在未經陳
    林冬菊之授權下遭人盜蓋、或係陳林冬菊在未解其意下所蓋
    ，自應由上訴人就此有利於己之事實負舉證之責，本件上訴
    人既未能舉證證明究係何人、於何時、因何由而盜蓋陳林冬
    菊印鑑，或陳林冬菊係在全然未由自己或經他人解釋而理解
    切結書之意涵下即任意蓋章，所辯上詞自無可採；2.又依「
    切結書」明載：「立切結書人切結系爭土地是林月珍購地時
    無法辦理產權登記，『借用本人名義辦理產權登記名義人』
    ，今後林月珍或林月珍繼承人處理本筆土地，『同意無條件
    提供過戶所需一切證件給予辦理』」等語，足認陳林冬菊既
    自承僅係借名擔任系爭土地之所有權人，且對林月珍已履行
    買賣義務並無爭執，而始願切結無條件辦理系爭土地之過戶
    ，本件被上訴人主張其於77年間購買陳月霞前所購買系爭土
    地之應有部分24分之1 時，業已付清買賣價金，自屬可信。
    綜上，陳林冬菊依其蓋印切結之89年7 月21日「切結書」內
    容，於林月珍提出系爭土地應有部分24分之1 所有權移轉登
    記之請求時，負有移轉登記之義務，洵堪認定。
(三)、至證人即代書江英鳳於審理中另證稱：伊寫89年7 月21日「
    切結書」並非承認伊土地沒辦好，只是因林月珍一直來找伊
    ，所以伊才幫她寫「切結書」，「切結書」的內容是林月珍
    跟伊怎麼講，伊就怎麼寫云云（見本院99年11月17日準備程
    序筆錄），然證人江英鳳如確無未將系爭土地之所有權移轉
    登記事宜辦妥之事，對被上訴人之要求當可斷然拒絕，何須
    反於事實而書立「切結書」內容，此節證述與常情相違，尚
    難採信。又上訴人陳金源之子陳明宗於審理中證稱：丁林清
    美曾與被上訴人來伊家，當時伊祖母陳林冬菊、伊父親陳金
    源在家，伊是後來伊太太打電話叫伊回家的，伊回家後被上
    訴人就罵伊等全家大小，被上訴人她們說要蓋章，說之前有
    土地沒有過戶到，所以要求要蓋祖母陳林冬菊的章，當時陳
    林冬菊的章是由伊和太太保管，當天伊回家後陳林冬菊並沒
    有什麼表示，她並沒有叫伊蓋章，且之前還曾叫伊不要蓋章
    ，陳林冬菊的章曾放在沒有上鎖的抽屜內云云（見本院99年
    12月10日準備程序筆錄），及上訴人陳金源之子陳明鑫於審
    理中證稱：伊於90年左右聽祖母說阿姨有到伊家兇伊弟弟陳
    明宗，名義上說要來看伊祖母，也有帶禮物來，伊祖母說因
    為蓋章的事情談的不愉快，她們就把禮品直接拿走，伊祖母
    說她叫伊弟弟陳明宗不要蓋章云云（見本院99年12月10日準
    備程序筆錄），然如前述被上訴人與丁林清美一同至陳林冬
    菊家中請求辦理系爭土地移轉過戶事宜時，若陳林冬菊果真
    不願辦理，自可逕為拒絕，何須召回當時為其保管印章之陳
    明宗，證人陳明宗此節證述與常情亦有未合，且衡諸證人陳
    明宗、陳明鑫均係上訴人陳金源之子即法定繼承人，就登記
    在上訴人陳金源名下之系爭土地，實質上具有共同之利益，
    其等所為證言復無其他證據可佐，自均難採信。上開證人之
    證言，均不足推翻本院前揭認定。
(四)、再上訴人另質稱：被上訴人林月珍主張於77年間向陳月霞（
    由陳林冬菊出名）購買系爭土地之應有部分24分之1 ，則買
    賣關係既係存在於被上訴人與陳月霞之間，被上訴人自當向
    陳月霞之繼承人即陳金源及兩子陳明宗、陳明鑫提起訴訟，
    又被上訴人於99年間提起本件訴訟，距其主張買賣關係成立
    之77年間，已超過15年，上訴人自可為時效抗辯云云。然查
    陳林冬菊依89年7 月21日「切結書」內容，自為切結於林月
    珍提出系爭土地應有部分24分之1 所有權移轉登記之請求時
    ，負有無條件移轉登記之義務，則被上訴人本於該「切結書
    」，自得直接向陳林冬菊請求履行，於陳林冬菊過世後，應
    由其繼承人即上訴人陳金源負擔此一義務；又該被上訴人作
    為請求權依據之「切結書」，其成立時間為89年7 月21日，
    距離被上訴人於99年間提起本件訴訟，並未逾15年請求權時
    效期間，亦無時效消滅之問題，洵無疑義。
五、揆諸以上各節所述，被上訴人依上訴人之被繼承人陳林冬菊
    蓋印之89年7 月21日「切結書」，向上訴人請求就系爭土地
    應有部分24分之1 為所有權移轉登記，洵屬有據，應予准許
    。原審為上訴人敗訴之判決，並無不合。上訴意旨指摘原判
    決不當，求予廢棄改判，為無理由，應予駁回。
六、本件事證已臻明確，兩造其餘攻擊防禦方法及舉證，經審酌
    與判決結果不生影響，爰不一一論述，附此敘明。
七、據上論結，本件上訴為無理由，依民事訴訟法第436 條之1
    第3 項 、第449 條第1 項、第78條，判決如主文。
中    華    民    國    100   年    9     月    30     日
                  民事第一庭  審判長法  官  俞慧君
                                    法  官  黃珮禎
                                    法  官  孫曉青
以上正本係照原本作成。
本判決不得上訴。
中    華    民    國    100   年    10    月     4     日
                              書記官  詹佳佩